臺灣高等法院刑事判決
109年度上訴字第3583號
上  訴  人  
即  被  告  潘一全  

                      籍設基隆○○○○○○○○                                居基隆市○○區○○街000號00樓
選任辯護人  黃程國律師(法扶律師)          
上列上訴人即被告因違反毒品危害防制條例案件，不服臺灣基隆
地方法院一０九年度訴字第八一號，中華民國一０九年六月十二日
第一審判決（起訴案號：臺灣基隆地方檢察署一０八年度偵字第
五五五二、六一二三號及一０八年度毒偵字第一九０四號），提起
上訴，本院判決如下：
    主  文
原判決撤銷。   
潘一全犯幫助施用第一級毒品罪，貳罪，均累犯，處有期徒刑陸
月、肆月，如易科罰金，均以新臺幣壹仟元折算壹日。應執行有
期徒刑捌月，如易科罰金，以新臺幣壹仟元折算壹日。　
扣案手機壹支（含○○○○○○○○○○號SIM卡壹枚)沒收。
被訴施用毒品部分，公訴不受理。
    犯罪事實
一、潘一全明知海洛因、甲基安非他命係屬毒品危害防制條例列
    管之第一、二級毒品，不得非法轉讓、持有、幫助持有或施
    用，竟分別為下列犯行：
  ㈠基於幫助他人施用第一級毒品海洛因之犯意，因友人陳敬舜
    請其代購海洛因，於民國一０七年十一月底某日，帶同陳敬
    舜至基隆市中正區三沙灣某處，覓得真實年籍不詳綽號「阿
    三」之成年男子，陳敬舜將（新臺幣，下同）三千元交予潘
    一全，由潘一全持以向「阿三」購買1/8 錢海洛因，即將購
    得之海洛因全數交予陳敬舜，以此方式幫助陳敬舜施用第一
    級毒品海洛因。
  ㈡另於一０八年一月十九日十七時許，潘一全接獲陳敬舜來電急
    需購買海洛因解癮，請其代購一千元之海洛因，惟僅交付身
    上僅餘六百元現金予潘一全，潘一全即前往基隆市○○路○○號
    三樓蝶戀花旅館，先自行墊付方式，以一千元之價格向簡文
    祥購得第一級毒品海洛因約０‧二公克後，至基隆市○○路○○號
    陳敬舜住處門口，將上開購得之海洛因藏放在信箱內，由陳
    敬舜收取，以此方式幫助陳敬舜施用第一級毒品海洛因。
二、案經基隆市警察局移送臺灣基隆地方檢察署檢察官偵查起訴
    。
    理  由
壹、有罪部分：
一、前揭事實㈠、㈡，業據被告潘一全供承不諱，核與證人陳敬舜
    、簡文祥證述情節相符，並有被告與陳敬舜之通訊監察譯文
    在卷可稽。本案均係證人陳敬舜知被告並無毒品，仍主動請
    被告代購，事實㈠部分，陳敬舜並與被告同往，於見販賣者
    方將價金交由被告去交易，全程目睹交易過程，及被告取得
    毒品亦全數交付，知被告僅係代購。另事實㈡部分，依附表
    通訊監察譯文，亦顯示陳敬舜一再催問被告是否已取得毒品
    ，被告仍亦一再回稱尚在等候等情，經陳敬舜告以其工作之
    店家僅營業至廿一時卅分，嗣要求如未能面交即直接將毒品
    放信箱交付，顯亦知被告代購而等候販毒者多時。乃被告係
    為陳敬舜購買毒品，非為販賣毒品，參以，陳敬舜更稱第二
    次因毒癮方一再催促，益足證被告係為幫助陳敬舜施用毒品
    而為代購。乃被告幫助施用毒品之事證既臻明確，犯行洵堪
    認定。
二、核被告所為，均係犯刑法第三十條第一項前段、毒品危害防
    制條例第十條第一項之幫助施用第一級毒品罪。被告先後二
    次犯行，犯意各別，行為互異，應予分論併罰。被告前因施
    用毒品案件，經法院判處有期徒刑八月及四月分別確定在案
    ，嗣經本院定應執行有期徒刑十月，並於一０四年六月廿日
    執行完畢，此有本院被告前案紀錄表一件在卷可按，其於有
    期徒刑執行完畢後五年內，故意再犯本案有期徒刑以上之二
    罪，均屬累犯，前所犯亦同為毒品案件，顯認其對刑罰反應
    力薄弱，均應依法加重其刑。又所犯均僅係幫助施用毒品犯
    行，併均應依先加後減之例，減輕其刑。另於事實㈡之幫助
    施用犯行，被告供出毒品來源簡文祥，並因而查獲正犯簡文
    祥，應依法遞予減輕其刑。至公訴意旨認事實㈡部分，被告
    係販賣二千元之海洛因予陳敬舜，而涉犯同條例第四條第一
    項之販賣第一級毒品罪云云。被告自始堅稱本件係為陳敬舜
    代購一千元之海洛因，且未獲任何利益，而證人陳敬舜於原
    審交互詰問時證稱：原與被告約定是要購買二千元海洛因，
    嗣因小孩要用錢，身上只剩六百元，就先只給被告六百元，
    應該有叫被告改為買一千元，差額還沒給（訴卷第一五０～一
    五三頁審判筆錄）一情。以被告與證人陳敬舜均稱，本件是
    陳敬舜先給被告錢，被告再去購買海洛因一致在卷，又被告
    稱本件是向簡文祥購得，亦經簡文祥坦認當日確僅販售一千
    元海洛因予被告，堪認陳敬舜嗣確已改為購買一千元之海洛
    因無訛。而被告堅稱僅自陳敬舜處取得六百元，經自己墊付
    方向簡文祥購得一千元海洛因，復與陳敬舜前開證述一致，
    則被告辯稱純代購未獲利等語，即堪採信。檢察官未能提出
    證據證明被告有獲利或圖利犯行，逕為起訴被告販賣第一級
    毒品海洛因罪責，即有未洽。如前所述，被告既係依陳敬舜
    請求代購，其收取價金、代購後交付毒品與檢察官起訴之社
    會事實同一，本院因得變更起訴法條，併此敘明。
三、原審就事實㈠部分，認係幫助犯，惟未依刑法第三十條第二
    項規定減輕其刑，或說明不為減輕之理由。事實㈡部分，亦
    認被告無圖利犯行，惟與事實㈠同係為陳敬舜代購海洛因，
    竟另認事實㈡被告係犯轉讓第一級毒品海洛因，而變更起訴
    法條，即有未合。被告雖未上訴及此，僅以二罪均量刑過重
    上訴指摘，乃有理由，且原判決就事實㈡判處轉讓第一級毒
    品罪刑部分，採證認事亦有前揭可議，自均應由本院撤銷改
    判。
四、爰審酌被告知悉第一級毒品海洛因戕害他人身心健康甚鉅，
    竟為幫助友人施用而為代購，除戕害他人身心健康外，所為
    亦足助長毒品氾濫並增加施用毒品之人口，後續並易衍生治
    安問題，更係社會安寧之重大隱憂，其無視國家杜絕毒品犯
    罪之禁令，行為誠屬可議。惟被告就本案事實既已直認無訛
    ，犯後態度良好，就事實㈡之代購並供出上游簡文祥而查獲
    ，杜絕毒品之擴散，兼衡其素行、犯罪動機、目的、手段、
    情節、幫助施用海洛因之數量、智識程度為國中、無業、經
    濟勉持等一切情狀，乃分別量處如主文所示之刑並諭知易科
    罰金之折算標準，暨定其應執行之刑，以資懲儆。 　　
五、扣案手機一支(含○○○○○○○○○○號SIM卡一枚)，為被告所有，
    且係供本案幫助施用毒品聯繫之用，業經被告供明在卷，併
    應依法宣告沒收之。至陳敬舜交付被告購買毒品之三千元及
    六百元，均已分別交付販賣者「阿三」及簡文祥，既非被告
    所有，被告於本案亦未獲利，乃不予宣告沒收、追徵，附此
    敘明。　　
貳、公訴不受理部分：　　
一、公訴意旨另以：潘一全於一０八年十月四日上午十時為警採
    尿前廿六小時內某時，在不詳處所，施用海洛因一次。另於
    一０八年十月三日凌晨約三、四時許，在其基隆市○○區○○街○
    ○○號六樓居所，以甲基安非他命置於玻璃球燈泡內加熱燒烤
    吸食煙霧之方式，施用甲基安非他命一次。因認其涉犯毒品
    危害防制條例第十條第一、二項之施用第一、二級毒品罪。
    　
二、按毒品危害防制條例第二十條第三項，業於一０九年一月十
    五日修正公布，同年七月十五日施行，對犯第十條之罪於觀
    察、勒戒或強制戒治執行完畢釋放後，三年後再犯第十條之
    罪者，適用本條前二項之規定，即應先行觀察、勒戒或强制
    戒治。而上開所謂「三年後再犯」，只要本次再犯（不論修
    正施行前、後）距最近一次觀察、勒戒或強制戒治執行完畢
    釋放，已逾三年者，即該當之，不因其間有無犯第十條之罪
    經起訴、判刑或執行而受影響，此有最高法院一０九年度台
    上大字第三八二六號裁定統一見解之意旨可參。 　
三、經查，被告前因施用毒品案件，經基隆地方法院裁定送觀察
    、勒戒及强制戒治，而於八十九年十二月廿四日執行强制戒
    治完畢，此有本院被告前案紀錄表一件在卷可按。本件檢察
    官起訴被告於一０八年十月四日上午十時為警採尿前廿六小
    時內某時之施用海洛因及同年月三日凌晨約三、四時許之施
    用甲基安非他命犯行，距其最近一次强制戒治執行完畢之八
    十九年十二月廿四日，顯已逾三年，揆諸前揭規定說明，原
    應依修正後毒品危害防制條例第二十條第三項規定，再為觀
    察、勒戒。惟若被告於觀察、勒戒執行前，另有其他施用第
    一、二級毒品之行為，依對於施用毒品者，因著重在給予其
    戒除毒癮之機會，是縱然在觀察、勒戒前曾有多次施用毒品
    或施用不同種類之毒品犯行，亦僅執行一次觀察、勒戒之保
    安處分已足，而與刑事追訴採一罪一罰之概念不同。準此，
    本案被告於本案後之一０九年另有施用毒品案件，經基隆地
    院以一０九年度聲觀字第七０號於一０九年十二月十四日為觀
    察勒戒裁定，此亦有本院被告前案紀錄表在卷可憑，即不應
    再予單獨追訴處罰，檢察官就此部分之起訴，核屬違背規定
    ，應依刑事訴訟法第三０三條第一款之規定，諭知不受理之
    判決。原審判決未及適用新法，而為被告有罪之實體判決，
    容有未合。被告選任辯護人為被告上訴指摘，乃有理由，應
    撤銷改判。　
叁、據上論斷，應依刑事訴訟法第三百六十九條第一項前段、第
    三百六十四條、第二百九十九條第一項前段、第三百條、第
    三百零三條第一款，毒品危害防制條例第十條第一項、第十
    七條第一項，刑法第三十條、第四十七條第一項、第四十一
    條第一項前段、第五十一條第五款、第三十八條第二項前段
    ，判決如主文。
本案經檢察官林秀敏到庭執行職務。
中　　華　　民　　國　　109 　年　　12　　月　　17　　日
　　　　　　　　　刑事第四庭審判長法　官  陳筱珮
　　　　　　　　　　　　　　    　法　官  羅郁婷
 　　　　　　　　　　　　　       法　官  陳玉雲
以上正本證明與原本無異。
如不服本判決，應於收受送達後20日內向本院提出上訴書狀，其
未敘述上訴之理由者並得於提起上訴後20日內向本院補提理由書
（均須按他造當事人之人數附繕本）「切勿逕送上級法院」。
                                  書記官  蔡麗春
中　　華　　民　　國　　109 　年　　12　　月　　17　　日

附錄：本案論罪科刑法條全文
毒品危害防制條例第10條
施用第一級毒品者，處6月以上5年以下有期徒刑。
施用第二級毒品者，處3年以下有期徒刑。